【裁判字號】    99,訴,479
【裁判日期】    991231
【裁判案由】    妨害自由
【裁判全文】
臺灣彰化地方法院刑事判決               99年度訴字第479號
公  訴  人  臺灣彰化地方法院檢察署檢察官
被      告  王志郎
上列被告因家庭暴力之妨害自由案件，經檢察官提起公訴（99年
度偵字第2566號），本院判決如下：
    主  文
王志郎以非法方法，剝奪人之行動自由，處有期徒刑伍月，如易
科罰金，以新臺幣壹仟元折算壹日。又以加害生命、身體之事，
恐嚇他人致生危害於安全，處有期徒刑月，如易科罰金，以新
臺幣壹仟元折算壹日。應執行有期徒刑柒月，如易科罰金，以新
臺幣壹仟元折算壹日。
    事  實
一、王志郎為洪芊華之前配偶，二人為家庭暴力防治法第3 條第
    1 款所定之家庭成員；王志郎與洪芊華之父母洪昭信、洪劉
    秀儀亦曾為直系姻親，屬家庭暴力防治法第3 條第3 款所定
    之家庭成員。王志郎因探視其子遭洪芊華推拒而心生不滿，
    竟先後為下列行為：
  (一)王志郎於民國99年1 月22日晚間8 時30分許，與其外甥王致
    欣、賴明寬同至洪芊華在彰化縣溪州鄉○○村○○路○ 段35
    2 號1 樓所經營之雜貨店後，竟基於剝奪他人行動自由之犯
    意，以左手自洪芊華背後強行拉住洪芊華之頭髮，並以右手
    拿起雜貨店內桌上之剪刀1 把，向洪芊華恫稱「要1 刀從你
    脖子刺死」等語，致洪芊華心生畏懼，而以此強暴、脅迫之
    方式，壓制洪芊華之行動，王致欣、賴明寬見狀乃上前將王
    志郎手中之剪刀奪下，並勸阻王志郎，王志郎始鬆手放開洪
    芊華之頭髮，計剝奪洪芊華之行動自由達2 、3 分鐘許。
  (二)王志郎於上開時間鬆手放開洪芊華之頭髮後，在離去上址之
    際，見洪芊華之父母洪昭信、洪劉秀儀趕抵上開雜貨店，竟
    另基於恐嚇危害安全之犯意，向洪芊華、洪昭信、洪劉秀儀
    恫稱「要拿槍來打死3 個人」等加害其三人生命、身體之事
    ，致洪芊華、洪昭信、洪劉秀儀均心生畏懼，致生危害於安
    全。
二、案經洪芊華訴由彰化縣警察局北斗分局報告臺灣彰化地方法
    院檢察署檢察官偵查起訴。
    理  由
壹、程序部分
一、按被告以外之人於偵查中向檢察官所為陳述，除顯有不可信
    之情況者外，得為證據，同法第159 條之1 第2 項定有明文
    。偵查中對被告以外之人（包括證人、鑑定人、告訴人、被
    害人及共同被告等）所為之偵查筆錄，或被告以外之人向檢
    察官所提之書面陳述，性質上均屬傳聞證據。惟現階段刑事
    訴訟法規定檢察官代表國家偵查犯罪、實施公訴，依法其有
    訊問被告、證人及鑑定人之權，而實務運作時，檢察官偵查
    中向被告以外之人所取得之陳述，原則上均能遵守法律規定
    ，不致違法取供，其可信度極高。查證人即告訴人洪芊華、
    證人即被害人洪昭信、洪劉秀儀未曾提及檢察官在偵查時有
    不法取供之情形，其於偵訊時之證述復無顯不可信之情況，
    依上說明，證人洪芊華、洪昭信、洪劉秀儀於偵查中之證言
    自具有證據能力。
二、按被告以外之人於審判外之言詞或書面陳述，除法律有規定
    者外，不得作為證據，刑事訴訟法第159 條第1 項固有明文
    ，惟被告以外之人於審判外之陳述，雖不符合同法第159 條
    之1 至第159 條之4 規定，但經當事人於審判程序同意作為
    證據，法院審酌該言詞陳述或書面陳述作成時之情況，認為
    適當者，亦得為證據，當事人、代理人或辯護人於法院調查
    證據時，知有第159 條第1 項不得為證據之情形，而未於言
    詞辯論終結前聲明異議者，視為有前項之同意，此觀同法第
    159 條之5 規定即明。經查，本判決後所引用證人洪芊華於
    警詢之證述，固亦屬傳聞證據，惟當事人雖知上開證據資料
    為傳聞證據，但於本院準備程序及審判期日中均表示同意或
    無意見而不予爭執，且迄至言詞辯論終結前亦未再聲明異議
    ，本院審酌上開證據資料製作時之情況尚無違法不當等瑕疵
    ，且與本案具有關連性，認為以之作為證據應屬適當，揆諸
    前開規定，爰逕依刑事訴訟法第159 條之5 規定，認前揭證
    據資料均例外有證據能力，合先敘明。
三、卷附非供述證據無傳聞法則之適用，與本案待證事實具有關
    連性，且無證據證明係公務員違法取得或製作之物，自得採
    為證據。
貳、實體部分
一、訊據被告王志郎固坦承於上開時間、地點曾持剪刀，抓住告
    訴人洪芊華頭髮，並於離去之際向告訴人洪芊華、被害人洪
    昭信、洪劉秀儀恫稱「要拿槍來打死3 個人」等語，惟矢口
    否認有事實欄一、(一)所載之恐嚇行為，辯稱：不記得曾向告
    訴人洪芊華恫稱「要1 刀從你脖子刺死」等語，當時拿剪刀
    僅想嚇告訴人洪芊華而已，且其抓住告訴人洪芊華頭髮之時
    間僅數秒云云。經查：
  (一)被告確於上開時間，至其前配偶即告訴人洪芊華經營之上開
    雜貨店，與之理論探視其子之事宜，過程中情緒激動、憤怒
    ，乃右手拿起桌上之剪刀1 把，左手以強暴方式抓拉告訴人
    洪芊華之頭髮，而剝奪其行動自由，王致欣、賴明寬見狀乃
    上前將該剪刀取下，並勸阻被告，被告始鬆手，另於離去之
    際，向告訴人洪芊華及洪芊華之父母即被害人洪昭信、洪劉
    秀儀恫稱「要拿槍來打死3 個人」等語，致告訴人洪芊華、
    被害人洪昭信、洪劉秀儀均心生畏懼等節，業據被告自白不
    諱，核與證人即告訴人洪芊華於警詢、偵訊之證述、證人即
    被害人洪昭信、洪劉秀儀於偵訊之證述、證人王致欣、賴明
    寬於本院審理時之證述相符（偵卷第4至5、28至32頁、本院
    卷第192至196頁），並有照片4張在卷可稽（偵卷第20至21
    頁），足認被告此部分自白與事實相符，此部分事實洵堪認
    定。
  (二)被告雖以上詞置辯，惟查，被告以手抓住告訴人洪芊華頭髮
    之時間約為2 、3 分鐘許，業據證人即告訴人洪芊華、證人
    王致欣證述明確（偵卷第31頁、本院卷第193 頁），證人賴
    明寬則證稱被告抓住告訴人洪芊華頭髮之時間約5 至10分鐘
    等語（本院卷第195 頁背面），綜合上述證人證言，足認被
    告確以手抓住告訴人洪芊華之頭髮達一段時間，且有數分鐘
    之長，並非僅有數秒之短暫時間，衡酌被告於本案案發時處
    於情緒激動、憤怒之狀態，與告訴人洪芊華見面後，更專注
    於表達不滿之意，及持剪刀、抓拉告訴人洪芊華頭髮等壓制
    告訴人洪芊華行動之舉動，對時間之感覺非若平時精確，而
    證人洪芊華、王致欣均證述被告剝奪告訴人洪芊華行動自由
    之時間為2 、3 分鐘許，互核相符，自堪採信，被告剝奪告
    訴人洪芊華行動自由之時間，應為2 、3 分鐘許。又被告持
    剪刀時曾向告訴人洪芊華表示「要1 刀從你脖子刺死」等語
    ，亦經證人洪芊華於警詢、偵訊證述明確（偵卷第4 、29頁
    ），參酌被告自承當時手持剪刀、情緒激動，與告訴人洪芊
    華有言語交談，持剪刀之目的在嚇告訴人洪芊華等語（本院
    卷第73頁、第87頁背面、第197 至198 頁），足認其確有以
    此方式威嚇告訴人洪芊華之意，復觀諸被告於本案案發時之
    情緒激動、憤怒、對告訴人洪芊華施以暴力之行動模式，堪
    認證人洪芊華上開指證屬實，被告確於情緒激動之際，向告
    訴人洪芊華恫稱「要1 刀從你脖子刺死」等語；從而，被告
    上開辯解，尚難憑採。至證人王致欣、賴明寬於本院審理時
    、證人洪昭信、洪劉秀儀於偵訊時，固皆證稱未曾聽聞被告
    向告訴人洪芊華稱「要1 刀從你脖子刺死」等語，惟證人王
    致欣、賴明寬係見被告拿起剪刀，始進入雜貨店內將被告手
    上之剪刀取下，證人洪昭信、洪劉秀儀則係聽聞告訴人洪芊
    華之求救聲後始趕至雜貨店，亦經證人王致欣、賴明寬、洪
    昭信、洪劉秀儀證述綦詳（偵卷第30至31頁、本院卷第193
    至196 頁），上開證人於被告持剪刀恐嚇告訴人洪芊華之初
    ，均未在雜貨店內，因而未能聽聞被告稱「要1 刀從你脖子
    刺死」等語，亦屬當然，尚無從以此即為有利於被告之認定
    ，附此說明。
  (三)被告經診斷罹有精神官能性憂鬱症，有建元醫院病歷、秀傳
    醫療社團法人秀傳紀念醫院病歷各1 份可稽（本院卷第107
    至157 頁），惟精神官能性憂鬱症係以情緒低落、鬱悶、失
    眠或嗜睡、活力低、失喜樂感、低自尊、自責、無法專心、
    對將來感覺沒有希望等為主要症狀，該疾病並不影響通常之
    現實感判斷，因此不會造成違法性辨識能力或依其辨識而行
    為之能力缺損，經行政院衛生署草屯療養院鑑定認被告犯行
    當時未因精神障礙，致其辨識行為違法或依其辨識而行為之
    能力顯著減低之程度，有該院99年12月10日草療精字第8289
    號函檢附之刑事鑑定報告書1 份為憑（本院卷第183 至186
    頁），足認被告於本案行為時，其判斷能力及控制行為之能
    力，並無顯著減低之情形。
  (四)綜上，本案事證明確，被告上開犯行均堪認定，應依法論科
    。
二、論罪科刑之理由：
  (一)按刑法第302 條第1 項剝奪他人行動自由罪，以私行拘禁或
    以其他非法方法，剝奪人之行動自由為要件，所謂非法方法
    ，當包括強暴、脅迫、恐嚇等足以剝奪他人行動自由之情形
    在內；又該條規定係妨害他人自由之概括規定，故行為人具
    有一定目的，以非法方法剝奪人之行動自由者，除法律別有
    處罰較重之規定，應適用各該規定處斷外，如以使人行無義
    務之事，或妨害人行使權利為目的，而其強暴脅迫復已達於
    剝奪人行動自由之程度，即祇成立本罪，不應再依同法第30
    4 條論處；誠以此項使人行無義務之事，或妨害人行使權利
    之低度行為，應為剝奪人行動自由之高度行為所吸收，不能
    以其目的係在使人行無義務之事，或妨害人行使權利，認為
    係觸犯刑法第302 條第1 項及第304 條第1 項之二罪名而依
    同法第55條之規定從一重處斷。又被告於妨害自由行為繼續
    中，向被害人為恫嚇之言語，自屬包含於妨害行動自由之同
    一意念之中，縱其所為，合於刑法第305 條恐嚇危害安全之
    情形，仍應視為剝奪行動自由之部分行為，最高法院29年上
    字第2359號、74年臺上字第3404號判例意旨可資參照。查被
    告以拉住告訴人洪芊華頭髮，持剪刀向告訴人洪芊華恫稱「
    要1 刀從你脖子刺死」等語之行為，係以強暴、脅迫之方法
    剝奪告訴人洪芊華之行動自由，核係犯刑法第302 條第1 項
    妨害自由罪，其恐嚇危害安全之行為，屬剝奪他人行動自由
    之部分行為，自無須再論以刑法第304 條、第305 條之罪。
  (二)被告為告訴人洪芊華之前配偶，二人為家庭暴力防治法第3
    條第1 款所定之家庭成員；王志郎與告訴人洪芊華之父母即
    被害人洪昭信、洪劉秀儀亦曾為直系姻親，屬家庭暴力防治
    法第3 條第3 款所定之家庭成員。核被告所為如事實欄一、
    (一)所示行為，係犯刑法第302 條第1 項剝奪他人行動自由罪
    ，如事實欄一、(二)所示行為，則係犯刑法第305 條恐嚇危害
    安全罪。被告上開剝奪他人行動自由及恐嚇危害安全行為，
    係對於家庭成員之告訴人洪芊華、被害人洪昭信、洪劉秀儀
    實施身體及精神上不法侵害之行為，且已成立刑法所定之犯
    罪，均屬家庭暴力防治法第2 條第2 款之家庭暴力罪。被告
    以事實欄一、(二)所示一恐嚇危害安全行為，致告訴人洪芊華
    、洪昭信、洪劉秀儀等3 人心生畏懼，係一行為觸犯數罪名
    ，為想像競合犯，應從一恐嚇危害安全罪處斷。被告所犯上
    開剝奪他人行動自由罪、恐嚇危害安全罪2 罪，犯意有別，
    行為互殊，應予分論併罰。
  (三)爰審酌被告與告訴人洪芊華為前配偶，與被害人洪昭信、洪
    劉秀儀亦曾為直系姻親，因探視其子之問題與告訴人洪芊華
    無法達成共識，心生不滿，竟為本案剝奪他人行動自由及恐
    嚇危害安全犯行，所為侵害他人自由法益，擾亂告訴人洪芊
    華及被害人洪昭信、洪劉秀儀之生活安寧，行為漠視法紀，
    甚為可議，並審酌其犯後態度、生活狀況、智識程度等一切
    情狀，分別量處如主文所示之刑，諭知易科罰金之折算標準
    ，並定其應執行刑，及諭知易科罰金之折算標準，以示懲儆
    。至扣案剪刀1 把，非屬被告所有之物，業據被告供述在卷
    ，核與證人洪芊華證述相符，該剪刀亦非屬違禁物，尚無從
    宣告沒收，併此說明。
據上論斷，應依刑事訴訟法第299 條第1 項前段，刑法第302 條
第1 項、第305 條、第55條、第51條第5 款、第41條第1 項前段
、第8 項，刑法施行法第1 條之1 第1 項、第2 項前段，判決如
主文。
本案經檢察官廖偉志到庭執行職務。
中    華    民    國    99    年    12    月    31    日
                  刑事第一庭    審判長法官  余仕明
                                法      官  胡宜如
                                法      官  楊舒嵐
以上正本證明與原本無異。
如不服本判決應於收受判決後10日內向本院提出上訴書狀，並應
敘述具體理由；其未敘述上訴理由者，應於上訴期間屆滿後20日
內向本院補提理由書(均須按他造當事人之人數附繕本)「切勿逕
送上級法院」。
告訴人或被害人對於判決如有不服具備理由請求檢察官上訴者，
其上訴期間之計算係以檢察官收受判決正本之日期為準。
中    華    民    國    99    年    12    月    31    日
                                書  記  官  陳如玲
附錄論罪科刑法條：
刑法第302條第1項
私行拘禁或以其他非法方法，剝奪人之行動自由者，處5 年以下
有期徒刑、拘役或300元以下罰金。
刑法第305條
以加害生命、身體、自由、名譽、財產之事，恐嚇他人致生危害
於安全者，處2 年以下有期徒刑、拘役或300元以下罰金。

司法院資訊處製作；財團法人民間司法改革基金會備份。
